【裁判字號】    98,簡上,127
【裁判日期】    980819
【裁判案由】    詐欺
【裁判全文】
臺灣臺南地方法院刑事判決             98年度簡上字第127號
上  訴  人  臺灣臺南地方法院檢察署檢察官
被      告  丙○○
上列上訴人因被告詐欺案件，不服中華民國98年3月3日本院98年
度簡字第407號所為第一審簡易判決處刑（聲請簡易判決處刑案
號：98年度偵緝字第38號），提起上訴，本院合議庭判決如下：
    主  文
原判決撤銷。
丙○○幫助共同意圖為自己不法之所有，以詐術使人將本人之物
交付，處有期徒刑肆月，如易科罰金，以新臺幣壹仟元折算壹日
。
    事  實
一、丙○○於民國九十六年五月十九日，經報紙廣告而聯絡姓名
    、年籍不詳之成年男子「蘇先生」，並由其「蘇先生」之員
    工（姓名、年籍亦不詳之人）與丙○○至臺南市魔電企業社
    ，申請和訊電信股份有限公司（下稱「和訊電信」，公訴意
    旨誤載為「遠傳電信」）輕鬆打0000000000號門
    號，丙○○明知若將其門號之支配持有關係移轉予其完全不
    認識之「蘇先生」處，可能供詐騙集團為詐欺等財產犯罪之
    用，仍基於幫助詐欺之不確定故意，將該門號交由「蘇先生
    」供其使用。嗣該集團成員取得上開門號後，遂意圖為自己
    不法所有之犯意聯絡，於九十六年五月二十三日九時許，以
    上開門號撥打電話給乙○○，訛稱其於台新銀行戶頭之承辦
    人已離職，為避免戶頭遭冒用，要求乙○○將臺新銀行戶頭
    轉帳至另一戶頭，乙○○不疑有他，遂於同日至臺北市○○
    區○○路四九一號台新銀行松德分行，匯出新臺幣（下同）
    九十三萬元至方維銘（另經臺灣士林地方法院判處有期徒刑
    四月，緩刑二年確定）於合作金庫商業銀行彰化分行開立之
    0000000000000號帳戶內，嗣乙○○察覺有異
    ，始知受騙。
二、案經臺北市政府警察局內湖分局報告臺灣士林地方法院檢察
    署呈請臺灣高等法院檢察署檢察長核轉臺灣臺南地方法院檢
    察署檢察官聲請簡易判決處刑。
    理  由
壹、程序事項：
    按現行刑事訴訟法為保障被告之反對詰問權，排除具有虛偽
    危險性之傳聞證據，以求實體真實之發見，於該法第一百五
    十九條第一項明定被告以外之人於審判外之言詞或書面陳述
    ，除法律有規定者外，不得作為證據。而刑事訴訟法第一百
    五十九條之一至第一百五十九條之四為傳聞法則之例外規定
    ，被告以外之人於審判外之陳述，雖不符前四條之規定，但
    經當事人於審判程序同意作為證據，法院審酌該言詞陳述或
    書面陳述作成時之情況，認為適當者，亦得為證據；當事人
    、代理人或辯護人於法院調查證據時，知有第一百五十九條
    第一項不得為證據之情形，而未於言詞辯論終結前聲明異議
    者，視為有前項之同意，刑事訴訟法第一百五十九條之五定
    有明文。本件公訴人提出之供述證據，業據被告於準備程序
    時同意有證據能力，迄至言詞辯論終結前，亦未主張有刑事
    訴訟法第一百五十九條第一項不得為證據之情形，及經本院
    審酌後，認上開證據，均無不適當之情形，應認均有證據能
    力，合先說明。
貳、實體事項：
一、訊據被告丙○○於本院審理時，固坦承於前揭時地申辦行動
    電話乙節（見本院卷第五十頁），惟矢口否認涉有幫助詐欺
    取財犯行，辯稱：其與「蘇先生」約定好，申辦行動電話後
    要先寄放在「蘇先生」處一個月後，再行取回，其主觀上並
    不知道對方是詐騙集團，亦不知道會使用其行動電話詐騙被
    害人云云。
二、經查：
（一）、被告於九十六年五月十九日，經報紙廣告而聯絡姓名、
        年籍不詳之成年男子「蘇先生」，並由其「蘇先生」之
        員工（姓名、年籍亦不詳之成年人）與被告至臺南市魔
        電企業社，申請和訊電信輕鬆打0000000000
        號門號；而電信公司亦經前開通訊行核發門號：000
        0000000號行動電話通信晶片卡一片等情，業據
        被告於本院審理時自承在卷甚明（見本院卷第五十頁）
        ，並有輕鬆打客戶資料卡之申請書一份在卷可稽（見偵
        查卷第二三頁），而前開申請書確由被告親自申請、填
        寫，並由被告在該申請書上按押指印等情，復有內政部
        警政署刑事警察局九十八年一月十五日刑紋字第○九八
        ○○○六三三六號鑑驗書一紙附卷足佐（見同卷第二二
        頁），足證被告確有於九十六年五月十九日，經報紙廣
        告而聯絡姓名、年籍不詳之成年男子「蘇先生」，並由
        其「蘇先生」之員工與丙○○至臺南市魔電企業社，申
        請和訊電信輕鬆打0000000000號門號，於開
        通該ＳＩＭ卡後由該員工交予「蘇先生」之人，此部分
        事實應堪認定。
（二）、又「蘇先生」於取得被告申辦之前揭行動電話ＳＩＭ卡
        後，於九十六年五月二十三日上午九時許，由其所屬之
        詐騙集團之成員以前揭電話聯絡被害人乙○○，訛稱台
        新銀行戶頭之承辦員業已離職，為避免戶頭遭冒用，而
        要求乙○○將臺新銀行戶頭轉帳至另一戶頭，乙○○不
        疑有他而陷於錯誤，遂於同日至臺北市○○區○○路四
        九一號台新銀行松德分行，匯出九十三萬元至方維銘（
        另經臺灣士林地方法院判處有期徒刑四月，緩刑二年確
        定）於合作金庫商業銀行彰化分行開立之000000
        0000000號帳戶內等節，業經被害人乙○○於警
        詢中證述明確，並有匯款申請書一紙在卷可稽（見偵查
        卷第四九頁至第五十頁及第五一頁），此部分事實亦堪
        認定。
（三）、被告於本院審理時固辯稱：當天辦理前揭行動電話時，
        曾與「蘇先生」約定辦好的門號要先放在他那邊一個月
        ，其間之電信費用由其繳納云云（見本院卷第五二頁反
        面），然查：一般人民要申請行動電話，無非係供自己
        所用（否則為何要申請？），既為自己所用始申請該行
        動電話，並不會將其申請所用之行動電話，交給完全無
        任何關係之人，何以本案被告甫於申請完畢、取得開通
        後之行動電話後，隨即將之交予其完全不認識之「蘇先
        生」之員工，並轉交由「蘇先生」先行使用一個月後再
        向「蘇先生」取回？此舉顯違常情，此觀諸被告與「蘇
        先生」之人並不認識，是透過【報紙刊登廣告之方式】
        而來即可知悉。故被告何以要大費周章，透過報告刊登
        廣告後，將其本欲自行使用之行動電話，寄放在「蘇先
        生」處一個月後，再行取回？與常理並不相符。苟「蘇
        先生」之人確有使用行動電話之必要，自可由「蘇先生
        」之人自行申請即可，一般成年人向電信公司申請行動
        電話，並不需有何「特定資格」，凡有需要，以其自己
        之身分證件及其他證件相互佐證下，即可於任何一家電
        信公司之門市申請核可，又何需「先看報告廣告」→「
        聯絡毫不認識之「蘇先生」」→「由「蘇先生」之員工
        一同至電信公司門市」→「由被告先行申辦」→「開通
        門號」→「轉交「蘇先生」之員工」→「寄放「蘇先生
        」處一個月」等繁雜之流程？苟被告有使用行動電話之
        必要，何以又需如此輾轉地「借用」予「蘇先生」之人
        一個月後，再向其取回？凡此諸節，被告均無法周延地
        說明，足證被告辯稱：其於辦理行動電話時，已與其完
        全不認識之「蘇先生」約定要將其所申辦之行動電話放
        在「蘇先生」處一個月後再取回云云，顯屬事後卸責之
        詞，不足採信，益證被告於申辦完成前開行動電話後，
        隨即將該行動電話交給「蘇先生」之員工，再由該員工
        轉交予「蘇先生」取得該行動電話之支配持有關係，甚
        為明灼，從而，被告在客觀上既於申辦成功後，隨即將
        其所申辦行動電話之支配持有關係移由完全不認識之「
        蘇先生」之員工，再轉交予「蘇先生」，此一行為佐以
        前開被害人乙○○確遭詐騙集團以此一行動電話詐騙金
        錢，足以「助益」詐騙集團更易於詐騙他人而不被發現
        ，可證被告提供其行動電話供「蘇先生」使用之行為，
        評價上顯為幫助詐欺取財，使詐騙集團更易於實行其詐
        騙被害人之行為，殆無疑義。
（四）、其次，依現今申辦行動電話之常態，若個人有申辦行動
        電話之需要，由申辦者自行向通訊行或行動電話公司申
        辦即可，本無須透過他人辦妥後，再「寄放」在他人處
        「一個月」，而由該他人繳納所撥打之電信費用。況且
        ，被告既已親至通訊行，卻捨自行申辦之便利，先委由
        「蘇先生」之員工帶其申辦行動電話後，再交由該員工
        轉交給「蘇先生」，參酌被告自承係看報紙始與「蘇先
        生」聯絡，足見被告與「蘇先生」之人【並非熟稔】，
        然卻將其所申辦之行動電話任由其員工者取走，則行動
        電話之功用，無非提供使用者聯絡他人所用，使用行動
        電話需支付費用，且將留下相關聯絡記錄，如用以不法
        ，司法偵查機關將可循相關紀錄追緝使用者之刑責。是
        除彼此具有相當密切而信賴之關係者，罕有將所申辦之
        行動電話交付予他人使用而未加聞問之情況。故觀諸被
        告前開交付行動電話之過程與其對「蘇先生」之真實姓
        名、年籍等資料均無所悉等情況，客觀上綜合以觀，堪
        信被告於交付行動電話予「蘇先生」之員工並進而轉交
        予「蘇先先」時，其已可預見「蘇先生」之人於取得其
        行動電話之晶片卡，極可能交由詐騙集團不法詐騙他人
        ，在主觀上已有幫助詐欺取財之不確定故意，彰彰甚明
        。故被告辯稱其並不知道「蘇先生」之人會將其行動電
        話交由詐騙集團詐騙他人云云，亦不足採信。
（五）、再者，參酌被告先前於本院審理時辯稱：「我否認有提
        供門號供詐騙集團使用，因為約二年前我皮包有被搶，
        現金二千元及身分證、健保卡等一些證件都不見了，我
        的手機門號也在皮包裡面，應該是有人將我被搶走皮包
        內的手機門號拿給詐騙集團使用」云云（見本院卷第三
        三頁），然經本院依職權向臺南市警察局第五分局函查
        後即知，被告係於九十七年一月十四日上午二時五十分
        時許遭搶，有臺南市警察局第五分局九十八年六月二十
        九日南市警五刑字第○九八四五二○三六九○號函附之
        警詢筆錄可佐，與本案經認定係由詐騙集團取得被告所
        交付之行動電話之時間為九十六年五月十九日顯然不符
        ，足見其辯解與本件詐欺案件發生之時間並不相同，益
        證被告辯稱其係因遭他人搶奪證件後，被他人冒名辦理
        行動電話云云，顯非事實；況且，被告經本院提示內政
        部警政署刑事警察局九十八年一月十五日刑紋字第○九
        八○○○六三三六號鑑驗書一份（見偵查卷第二二頁）
        ，並有輕鬆打客戶資料卡之申請書一份在卷（見偵查卷
        第二三頁），經確認係由被告親自申請後（比對被告之
        指紋相符），始坦承係由其於九十六年五月十九日所申
        請，準此，已足證明前開申請書確由被告於前開時間親
        自申請、填寫，並由被告在該申請書上按押指印，業如
        前述，則被告於偵查中、本院準備程序時辯解「係其皮
        包遭搶始被冒名申請行動電話」云云，並辯稱「係於申
        請後先寄放在「蘇先生」處一個月」云云，均屬不符，
        被告所辯既屬不符，足徵本案應係被告於申請後，直接
        將該行動電話之支配持有關係交由「蘇先生」之員工，
        再由其員工交由「蘇先生」無訛。此觀諸本案於被害人
        遭詐騙集團詐騙時，已由警方鎖定被告之000000
        0000號行動電話，有九十六年六月六日通聯查詢單
        及臺北市政府警察局內湖分局報告單各一紙在卷足參（
        見偵查卷第十五頁、第十六頁），而依該報告單（該報
        到單之日期為九十六年五月二十三日）之內容可知，被
        告所有之0000000000號行動電話業已遭警方
        查詢係用以幫助詐欺集團詐騙他人之工具，有前開報告
        單足以證明，從而，被告辯稱其係先將行動電話寄放在
        「蘇先生」處一個月，事後再取回云云，不僅無任何證
        據支持，反而前開證據之內容，均指向被告所辯「先寄
        放一個月」云云，並非事實，參酌被告先則辯稱「皮包
        遭搶始遭他人冒名申請行動電話」云云，後又辯稱「係
        先行寄放在「蘇先生」處一個月後再行取回該行動電話
        」云云，前後矛盾而反覆不一，益證被告前開所辯，已
        難信為真實。
（六）、雖被告於本院審理時另辯稱：其於九十六年五月十九日
        申辦門號下來後，有使用半個月始打電話給「蘇先生」
        收購云云，然查：被告又供稱：「（你剛剛說你於九十
        六年五月十九日申辦門號下來之後有使用半個月左右才
        打電話給蘇先生收購，但是在九十六年五月二十三日就
        有詐騙集團用你的門號去詐騙被害人，為何如此？）我
        申報門號下來之後，我有把門號先放在蘇先生那邊一個
        月，他說第一個月內由他負責幫我繳納費用，所以可能
        是在我寄放這一個月的期間他們使用該門號詐騙被害人
        」，「（你為什麼要把你的0000000000門號
        第一個月交給別人使用？）因為蘇先生說辦好的門號第
        一個月要先放在他那邊，之後經過一個月左右我才拿回
        來云云（見本院卷第三二頁反面），參酌本案被害人乙
        ○○係於九十六年五月二十三日經詐騙集團打前開電話
        而施行詐術之時間點以觀，被告所辯於九十六年五月十
        九日申辦門號下來後有先使用半個月再請「蘇先生」收
        購乙節，與事實不符，此部分之供述即難資憑信；而被
        告嗣後辯稱其於九十六年五月十九日申辦門號下來後，
        先放在「蘇先生」處一個月，並由其負責繳納電信費用
        後再行取回等節，業經本院認定係屬虛妄，參酌本案詐
        騙集團施行詐術之時間係九十六年五月二十三日，與本
        院認定被告於申辦當日即九十六年五月十九日即將其行
        動電話交予「蘇先生」之員工轉交「蘇先生」乙節，時
        間上頗為接近，而在九十六年五月二十三日被害人乙○
        ○確經詐騙集團詐騙得手，亦有被害人乙○○於警詢中
        之證述及匯款申請書一紙在卷相互佐證（見偵查卷第四
        九頁至第五十頁及第五一頁），故本案已可認定被告確
        係於九十六年五月十九日申辦門號下來後，即將其所申
        辦之門號交予「蘇先生」之員工轉交予「蘇先生」乙節
        ，嗣後由詐騙集團於九十六年五月二十三日以該行動電
        話詐騙被害人得手等節，與事實較為吻合而屬可信，從
        而，此部分之事實亦可認定。
（七）、綜上各情相互酌參，被告既可預見「蘇先生」之人取得
        其行動電話後，可能用以不法，而「蘇先生」之人事後
        確將該行動電話供所屬詐騙集團持以詐騙本案被害人乙
        ○○得手，是被告提供行動電話予「蘇先生」之舉，自
        屬幫助詐欺取財之行為。是被告幫助詐欺取財犯行明確
        ，堪以認定，應依法論科。
三、按刑法上之幫助犯，係對於犯罪與正犯有共同之認識，而以
    幫助之意思，對於正犯資以助力，而未參與實施犯罪之行為
    者而言（最高法院七十五年度臺上字第一五○九號、八十四
    年度臺上字第五九九八、六四七五號、八十八年度臺上字第
    一二七○號判決亦同此意旨）。是以，如未參與實施犯罪構
    成要件之行為，且係出於幫助之意思提供助力，即屬幫助犯
    ，而非共同正犯。查本件詐欺之犯罪集團，由「蘇先生」之
    人及其員工蒐集他人電話門號，交由犯罪集團以詐術詐騙被
    害人財物，核該詐騙集團所為係犯刑法第三百三十九條第一
    項之詐欺取財既遂罪。本案被告辦妥行動電話後，再轉將電
    話門號交付「蘇先生」之員工轉交「蘇先生」後，再交予姓
    名年籍不詳之詐欺集團成員之人，該人與詐騙集團各成員間
    就上開詐欺取財既遂罪，有犯意聯絡及行為分擔，均為共同
    正犯。本件被告基於幫助之犯意，提供電話門號予「蘇先生
    」及其員工與詐騙集團成員使用，該詐騙集團意圖為自己不
    法之所有，以詐術使被害人陷於錯誤，而匯款至他人之帳戶
    ，惟並無相當證據證明被告有共同參與詐欺犯行之構成要件
    行為，是核被告所為，係犯刑法第三十條第一項前段、同法
    第三百三十九條第一項之幫助詐欺罪。又被告係以幫助他人
    犯罪之意思而參與犯罪構成要件以外之行為，為詐欺取財罪
    之幫助犯，依刑法第三十條第二項之規定，按正犯之刑度，
    減輕其刑。
四、按共同正犯因相互間利用他人之行為，以遂行其犯意之實現
    ，本於責任共同之原則，有關沒收部分，對於共犯間供犯罪
    所用之物，自均應為沒收之諭知，惟幫助犯僅係對於犯罪構
    成要件以外行為為加工，並無共同犯罪之意思，自不適用該
    責任共同原則，對於正犯所有供犯罪所用之物或犯罪所得之
    物，亦為沒收之諭知，最高法院九十一年度臺上字第五五八
    三號、八十九年度臺上字第六九四六號判決可資參照。查被
    告將其所有之行動電話門號之行動電話ＳＩＭ卡一張，交付
    犯罪集團所使用，是上開物品自已為該犯罪集團所有，依前
    開之說明，本案被告既為幫助犯而不適用責任共同之原則，
    爰不就上開物品為沒收之諭知。
五、原審以被告罪證明確，依刑事訴訟法第四百四十九條第一項
    前段、第四百五十四條第二項，刑法第三百三十九條第一項
    、第三十條、第二十八條、第四十一條第一項前段、第七十
    四條第一款，刑法施行法第一條之一，逕以簡易判決處被告
    拘役三十日，併諭知易科罰金之折算標準，並予宣告緩刑二
    年，固非無見。然查：
（一）、本案事實係被告於九十六年五月十九日，經報紙廣告而
        聯絡姓名、年籍不詳之成年男子「蘇先生」，並由其「
        蘇先生」之員工（姓名、年籍亦不詳之人）與被告至臺
        南市魔電企業社，申請和訊電信輕鬆打0000000
        000號門號，被告明知若將其門號交由其完全不認識
        之「蘇先生」，可能供詐騙集團為詐欺等財產犯罪之用
        ，仍基於幫助詐欺之犯意，將該門號之支配持有關係交
        由「蘇先生」處供其使用，原審就此部分之事實未經認
        定，容有未洽。
（二）、上訴人以原審量刑過輕，與一般坦承販賣手機門號對人
        在量刑上難以區別，給予緩刑二年，亦將使被告心存僥
        倖而否認到底，對於原審量刑過輕而請求另判處被告有
        期徒刑六月，本院審酌被告行為情狀（詳後述），認其
        上訴為有理由，蓋以本案被告自偵查以迄本院準備程序
        時，猶辯稱係因其遭搶而被冒名申請行動電話云云，經
        本院提示鑑定證據後，始改稱係由親自申請等語，惟仍
        辯稱其並不知道會被詐騙集團持以詐騙他人云云，是以
        經本院確認前開事實無訛後，被告猶矢口否認犯行，復
        未與被害人乙○○達成和解，亦不宜予以緩刑宣告。故
        原審針對此部分之量刑，容有未洽，參酌原審就前揭事
        實認定之部分，亦未有審酌，從而，原判決仍有無可維
        持之處，應由本院撤銷改判。
六、爰審酌被告人提供行動電話門號供詐騙集團成員使用，幫助
    詐騙集團因使用人頭門號，阻礙警方之查緝，並使被害人乙
    ○○受有高達九十三萬元之損害，詐騙集團並得以逍遙法外
    ，免受法律制裁，致使受害民眾陸續增加，以此手段行騙詐
    財者，日益猖獗，若不以適度刑罰制裁，顯無法抑制詐騙案
    例之發生，被告犯後復矢口否認犯行，顯見其態度欠佳等一
    切情狀，量處如主文第二項所示之刑，並諭知易科罰金之折
    算標準，以資儆懲。末查：上訴意旨固請求本院判處被告有
    期徒刑六月，然被告於本案犯罪過程中，係提供其行動電話
    供犯罪集團使用，並非參與正犯之人，亦未有任何「實行詐
    術」之參與行為，其對於犯罪集團實行詐術之「助益」程度
    ，仍應依其幫助之結果制合一切情狀予以考量，是本院參酌
    被告前開行為情狀綜合考量後，認以量處如主文第二項所示
    之刑較為妥適，附此敘明。
據上論斷，應依刑事訴訟法第四百五十五條之一第一項、第三項
、第三百六十九條第一項前段，刑法第三十條、第二十八條、第
三百三十九條第一項、第四十一條第一項，刑法施行法第一條之
一，判決如主文。
本案經檢察官甲○○到庭執行職務。
中    華    民    國    98    年    8     月    19    日
                刑事第十三庭    審判長法  官  張銘晃
                                      法  官  徐文瑞
                                      法  官  黃翰義
以上正本證明與原本無異。
不得上訴。
                                      書記官  謝文心
中    華    民    國    98    年    8     月    19    日


司法院資訊處製作；財團法人民間司法改革基金會備份。
